【裁判字號】    97,訴,615
【裁判日期】    971105
【裁判案由】    履行契約
【裁判全文】
臺灣彰化地方法院民事判決  97年度訴字第615號
原      告  丙○○
            甲○○
訴訟代理人  陳世煌律師
            黃俊昇律師
被      告  戊○○
訴訟代理人  蕭博仁律師
上列當事人間請求履行契約事件，本院於民國97年10月22日言詞
辯論終結，茲判決如下：
    主      文
被告應給付原告新台幣壹佰萬元，及自民國九十七年八月二十日
起至清償日止，按年息百分之五計算之利息。
訴訟費用新台幣壹萬零玖佰元由被告負擔。
本判決於原告以新台幣拾萬元為被告供擔保後，得假執行。
但被告以新台幣壹佰萬元為原告預供擔保，得免為假執行。
    事實及理由
一、原告主張：
  (一)原告於民國97年6月26日委由代理人即訴外人許惠澤出面，
    與被告簽訂不動產買賣契約書（以下簡稱系爭契約），由被
    告向原告丙○○購買其所有坐落彰化縣埤頭鄉○○段170之8
    、177之1等2筆地號土地，並向原告甲○○購買其所有坐落
    同上段170、177之2、177之3、179之3等4筆地號土地（以上
    6筆土地合稱系爭土地），雙方約定買賣價金為新台幣（下
    同）7,879,370元，被告當場交付由其所簽發、票據號碼BTA
    0000000號、發票日97年6月30日、金額100萬元之支票乙紙
    （以下簡稱系爭支票），作為定金。詎經屆期提示，未獲付
    款。
  (二)依系爭契約第3條約定，被告應於契約成立同時給付原告定
    金100萬，並充作價金之一部。
  (三)系爭土地之現狀為菜園，南北兩側並無縱向道路，西側為他
    人房屋，並無路沖問題。何況依系爭契約約定，路沖並非解
    除契約之重要條件。
  (四)系爭土地附近計畫道路用地尚未徵收，且系爭土地屬於住宅
    區建築用地，不可能徵收為道路用地。
  (五)綜上所述，原告本於買賣契約之法律關係，自得請求被告給
    付定金100萬元，爰請求判決如主文第一項所示，並陳明願
    供擔保，請准宣告假執行等語。
二、被告辯稱：
  (一)被告購買系爭土地之目的在於建築永久診所兼住家使用，被
    告雖僅要求產權明確，無設定抵押權或兇殺案各情，但亦包
    括無路沖情形在內。
  (二)被告於簽約後經友人交付埤頭鄉都市計畫圖，始發現系爭土
    地北側即緊臨埤頭鄉公所東側，將規劃南北向12公尺寬之道
    路，對系爭土地將形成路沖情況；且南側亦將規劃南北向12
    公尺寬之道路。雖然該計畫圖僅鋪設至系爭土地後方，然由
    南側預留道路形狀研判，日後恐與北側道路接通，預期將徵
    收系爭土地，對被告將造成重大損失。
  (三)原告及其代理人明知上情卻故意隱瞞，未告知此影響交易之
    重要資訊，使被告陷於錯誤，誤信系爭土地周邊環境良好。
    是以，原告及其代理人行為已該當詐欺行為。
  (四)系爭土地周邊道路規劃狀況，於買賣交易上確屬重要，若被
    告於簽約前即時告知將形成路沖，或有遭徵收之虞各情者，
    被告不致於高價購買。
  (五)被告於87年間自高雄總醫院北上，前來埤頭鄉開設柏華牙醫
    診所，對於系爭土地狀況一無所知。直至簽約日為止，亦未
    曾偕同仲介丁○○及原告代理人查看系爭土地。
  (六)被告知悉上情後，已於97年6月30日以存證信函表明遭詐欺
    及錯誤為由，通知原告撤銷應買之意思表示。被告既合法撤
    銷，系爭契約不復存在，則原告請求被告履行契約，為無理
    由。
  (七)依照系爭契約第15條約定，系爭土地如為都市計畫公共設施
    用地時，雙方同意解除契約。此由埤頭鄉都市計畫圖可知，
    系爭土地南北側將規劃南北向12公尺寬之道路，為使道路接
    通，日後恐有徵收系爭土地之虞，被告自得解除契約，爰以
    答辯狀送達原告，作為解除系爭契約之意思表示。
  (八)如認被告解除契約及撤銷應買之意思表示，於法無據者，茲
    因原告未因此受有損害，亦無遺漏商機。若僅因被告一時失
    察，即損失100萬元，顯失事理之平。爰請依民法第252條規
    定，酌減被告應付違約金至相當金額。
  (九)從而，原告請求為無理由，爰請求駁回原告之訴及其假執行
    之聲請，並陳明如受不利之判決，願供擔保，請准宣告免為
    假執行等語。
三、兩造不爭執事項：
  (一)原告於97年6月26日委由代理人即訴外人許惠澤出面，與被
    告簽訂系爭契約，由被告向原告購買系爭土地，雙方約定買
    賣價金為7,879,370元，被告當場交付系爭支票作為定金，
    但經屆期提示，未獲付款。
  (二)系爭土地由訴外人丁○○仲介買賣。
  (三)系爭契約由代書陳清海於簽約日在其事務所書寫，再由兩造
    或其代理人簽名及用印。
  (四)代書陳清海與被告岳父陳清年為堂兄弟關係。
  (五)乙○○為被告岳母，住在埤頭鄉○○村○○○路。
  (六)被告在埤頭鄉○○村○○○路216號開設柏華牙醫診所，該
    診所位於系爭土地附近。
  (七)系爭土地位於埤頭鄉○○○路南側，坐落在埤頭鄉公所斜對
    面東南方，北側（越斗苑西路）及南側各有南北縱向12公尺
    寬之計畫道路，但未貫穿系爭土地。
  (八)系爭土地之現狀為菜園，南側為稻田，東側及西側為他人房
    屋，北側（越斗苑西路）為籬笆圍繞，種植不知名植物，南
    北向計畫道路尚未開闢。
  (九)兩造斡旋買賣時未曾提及路沖相關問題。
  (十)被告於97年6月30日以埤頭郵局第67號存證信函表明遭詐欺
    及錯誤為由，通知原告撤銷系爭土地應買之意思表示。
  (十一)被告購買系爭土地之目的，乃在於建築房屋供作診所兼住家
    使用。
  (十二)系爭土地尚未辦理所有權移轉登記，全數買賣價金均未支付
    。
四、兩造爭執事項：
  (一)被告以系爭土地將遭徵收為由，據以解除系爭契約，是否合
    法？
  (二)被告以系爭土地係路沖地，遭詐欺為由，據以撤銷系爭契約
    應買之意思表示，是否合法？
  (三)被告以系爭土地係路沖地，其意思表示錯誤為由，據以撤銷
    系爭契約應買之意思表示，是否合法？
  (四)被告抗辯違約金過高，是否有據？
五、按「本約不動產於民國97年6月26日以前經係計劃內之公共
    設施用地時，雙方同意解除本約，乙方（即原告）應於拾日
    內無息返還所受領定金及價金，但如超過上項日期或移轉登
    記完竣則不受此條契約之拘束。」，系爭契約第15條定有明
    文。經查：系爭土地均位於埤頭鄉都市計畫區住宅區○○○
    道路用地，亦非其他公共設施用地，此情有原告所提使用分
    區證明書附卷可參。次查：本院依被告之聲請，向彰化縣埤
    頭鄉公所函查：「系爭土地是否即將徵收並編定為道路用地
    ？」，經該公所以97年10月3日埤建鄉字第0970010567號函
    覆稱：「均屬都市計畫內之住宅區○○道路用地故無徵收計
    畫。」等語。基此，被告以系爭土地將遭徵收為由，據以解
    除系爭契約，顯然與上開約定不符，難謂有據。
六、按民法第92條第1項所謂詐欺，雖不以積極之欺罔行為為限
    ，然單純之緘默，除在法律上、契紙上或交易之習慣上就某
    事項負有告知之義務者外，其緘默並無違法性，即與本條項
    之所謂詐欺不合（最高法院33年上字第884號判例要旨參照
    ）。經查：系爭土地北側（越斗苑西路）及南側各有南北縱
    向12公尺寬之計畫道路，但未貫穿系爭土地，亦未開闢；其
    現狀為菜園，南側為稻田，東側及西側為他人房屋，北側（
    越斗苑西路）為籬笆圍繞，種植不知名植物，業如前述，復
    有被告所提相符之現場照片附卷佐參。再佐以證人許惠澤於
    本院審理時證稱：「‧‧‧是被告看完土地後約隔3、4天才
    去簽約，這6筆土地是由仲介丁○○帶被告去看‧‧‧‧被
    告及他的丈人陳清年都住在附近，丁○○有帶被告及陳清年
    去看現場，被告的診所也開在附近，診所的看板是柏華牙醫
    診所，診所在開在公所那邊，距離系爭土地約有3、40公尺
    ，診所已開5年以上了，我也是在地人‧‧‧因為被告岳父
    是同一村莊的人，怎麼可能不知道系爭土地的所在位置。訂
    契約時，我們有提出土地登記簿謄本及地籍圖，被告當時並
    沒有要求看埤頭鄉的都市計畫區證明。系爭土地沒有路沖，
    土地現狀（對面）是菜園，再過去是樓房及平房，現在沒有
    路。被告當時有請代書，姓名是陳清海，是被告岳父陳清年
    的堂兄弟，被告本人也有在場。」等語（本院97年9月24日
    言詞辯論筆錄參照），及證人乙○○於本院審理時證稱：「
    我是跟中間人講土地要乾淨，不要有設定抵押權，也不要有
    兇殺案或孤魂野鬼的事情‧‧‧我所說的乾淨就是說不要有
    兇殺案件發生就好，當初沒有明講不要有路沖。」等語（本
    院97年10月22日言詞辯論筆錄參照）。基此，兩造既未合意
    將有無路沖列為系爭契約之內容，且系爭土地之現狀亦無路
    沖情形，再加上被告在系爭土地附近開設診所執業逾5年，
    其岳父母亦為當地人，尤以被告已委請其岳父堂兄弟即專業
    代書陳清海經辦系爭土地買賣事宜，豈有可能輕易遭原告詐
    欺之理。是以，被告辯稱遭詐欺及原告未盡告知義務等情，
    核與事實不符，尚難採信。
七、按意思表示之內容有錯誤，或表意人若知其事情即不為意思
    表示者，表意人得將其意思表示撤銷之，但以其錯誤或不知
    事情，非由表意人自己之過失者為限。又當事人之資格，或
    物之性質，若交易上認為重要者，其錯誤視為意思表示內容
    之錯誤，民法第88條定有明文。土地之形狀、坐落位置及對
    外聯絡之道路等因素，均足以影響土地之開發、利用及價值
    之判斷，繼而影響購買者之意願。此等因素，必須在主觀上
    及客觀上均足以影響交易上之判斷，當事人對上開因素如有
    錯誤之情形，於交易上自難謂非重要，始得視為意思表示之
    內容有錯誤（最高法院89年度台上字第465號民事判決要旨
    參照）。至於路沖地是否影響居家安全？或生意經營成效？
    客觀上實無法證明其因果關係存在，大都囿於個人喜惡或成
    見所致，於交易上難謂重要，自不得視為意思表示之內容有
    錯誤。此由諸多知名店家或工廠坐落路沖地，其生意依然興
    隆，即可明瞭。經查：系爭土地北側（越斗苑西路）及南側
    各有南北縱向12公尺寬之計畫道路，既未貫穿系爭土地，乃
    至於何年何月開闢完成？尚無法預先推測；又該計畫道路將
    來開闢完成時，系爭土地因而變成路沖地，客觀上對於其上
    之居家安全或生意經營成效，難謂有絕對負面影響。況且，
    被告既在系爭土地附近行醫多年，其岳父母亦為當地人，尤
    以被告已委請專業代書陳清海經辦系爭土地買賣，客觀上對
    於系爭土地應知之甚稔，奈何被告竟稱不知系爭土地狀況，
    其不知顯然出自自己之過失所致。基此，本件並無意思表示
    錯誤情事，縱認有錯誤者，被告亦有過失。則被告以系爭土
    地係路沖地，其意思表示錯誤，據以撤銷系爭契約應買之意
    思表示，難謂有據。
八、按定金謂契約當事人之一方以確保契約之履行或擔保契約之
    成立為目的，交付他方之金錢或代替物。違約金則謂當事人
    為確保債務之履行，約定債務人不履行債務時，應支付之金
    錢或其他給付。兩者性質不同，則定金自無民法第252條核
    減違約金規定之適用。經查：原告請求被告給付定金，並非
    違約金，則被告辯稱原告請求違約金額過高故應酌減乙節，
    洵無依據。
九、按「本約成立同時，由甲方（即被告）給付乙方（即原告）
    新台幣壹佰萬元正為定金，並充為價金之一部‧‧‧」，系
    爭契約第3條定有明文。查系爭契約於97年6月26日合法成立
    ，且未經被告合法解除契約及撤銷系爭契約應買之意思表示
    ，加上被告所交付系爭支票，經屆期提示未獲付款，則原告
    本於前開約定，請求被告給付定金100萬元，於法即無不合
    。
十、從而，原告本於買賣契約之法律關係，請求被告應給付原告
    100萬元，及自起訴狀繕本送達被告之翌日即97年8月20日起
    至清償日止，按年息百分之5計算之利息，為有理由，應予
    准許。
十一、原告陳明願供擔保，聲請宣告假執行，於法並無不合，爰酌
    定相當擔保金額准許之。並准許被告預供擔保，而免為假執
    行。
十二、本件事證已臻明確，兩造其餘攻擊防禦方法及舉證，經審酌
    後於判決結果不生影響，爰不再贅詞論列。
十三、訴訟費用負擔之依據：民事訴訟法第78條。
中    華    民    國    97    年    11    月     5    日
                民事第一庭       法  官  陳正禧
上正本係照原本作成。
如不服本判決，須於收受判決正本後20日內向本院提出上訴狀。
中    華    民    國    97    年    11    月     6    日
                                 書記官  蕭美鈴


司法院資訊處製作；財團法人民間司法改革基金會備份。
